臺灣臺北地方法院民事判決
109年度訴字第5425號
原      告  徐雅芳  
訴訟代理人  馮韋凱律師
被      告  鄭天龍  
訴訟代理人  潘心瑀律師
上列當事人間請求返還借款事件，本院於民國111年5月19日言詞
辯論終結，判決如下：
    主      文
被告應給付原告新臺幣參佰貳拾捌萬元，及自民國一百零九年七
月二十四日起至清償日止，按週年利率百分之五計算之利息。
原告其餘之訴駁回。
訴訟費用由被告負擔十分之八，餘由原告負擔。
本判決第一項於原告以新臺幣壹佰零玖萬參仟元為被告供擔保後
，得假執行；但被告如以新臺幣參佰貳拾捌萬元為原告預供擔保
，得免為假執行。
原告其餘假執行之聲請駁回。
    事實及理由
壹、程序方面
    按訴狀送達後，原告不得將原訴變更或追加他訴，但擴張或
    減縮應受判決事項之聲明者，不在此限，民事訴訟法第255
    條第1項第3款定有明文。查原告起訴請求之利息起算日原自
    起訴狀繕本送達翌日起算（見本院109年度北司補字第1414
    號卷，下稱補字卷，第5頁），嗣變更自起訴狀送達後一個
    月翌日起算（見本院卷第37、229頁），核屬減縮應受判決
    事項之聲明，揆諸前開規定，應予准許。
貳、實體方面　　
一、原告主張：被告為原告之子，其於民國105年間以購買房地
    為由，向原告商請借款。原告於新臺幣（下同）105年10月4
    日提款30萬元現金、於105年10月11日提款100萬元現金、於
    105年11月7日提款130萬元、同日提轉匯兌140萬元，共計40
    0萬元（下稱系爭款項）貸與被告，惟被告迄今仍未返還。
    爰依民法第478條規定，請求被告返還系爭款項。並聲明：
    被告應給付原告400萬元，及自起訴狀送達後一個月翌日起
    至清償日止，按週年利率5％計算之利息；願供擔保請准宣告
    假執行。
二、被告則以：原告雖於105年11月7日匯款140萬元至中國信託
    商業銀行股份有限公司（下稱中國信託）受託財產專戶（下
    稱中國信託帳戶）。惟原告匯款原因係為訴外人即被告之子
    鄭振威購買臺北市○○區○○路000巷0號3樓房屋（下稱系爭房
    屋）之經濟上支援，乃贈與金錢與鄭振威購買房屋，並非被
    告向原告借款，是兩造間並無借貸關係等語，資為抗辯。並
    聲明：原告之訴及假執行之聲請均駁回；如受不利判決，願
    供擔保，請准免假執行。
三、得心證之理由：
  ㈠兩造間存在消費借貸法律關係：
　⒈按稱消費借貸者，謂當事人一方移轉金錢或其他代替物之所
    有權於他方，而約定他方以種類、品質、數量相同之物返還
    之契約；借用人應於約定期限內，返還與借用物種類、品質
    、數量相同之物，未定返還期限者，借用人得隨時返還，貸
    與人亦得定一個月以上之相當期限，催告返還，民法第474
    條第1項、第478條分別定有明文。再按稱消費借貸者，於當
    事人間必本於借貸之意思合致，而有移轉金錢或其他代替物
    之所有權於他方之行為，始得當之（最高法院98年度台上字
    第1045號判決意旨參照）。
　⒉查原告於105年10月4日提款30萬元現金、於105年10月11日提
    款100萬元現金、於105年11月7日提款130萬元、同日提轉匯
    兌140萬元等情，有原告之郵局帳戶歷史交易清單在卷可稽
    （見本院卷第49頁），其中於105年11月7日轉匯140萬元至
    中國信託帳戶，該帳戶係僑馥建築經理股份有限公司（下稱
    僑馥建經公司）在中國信託所開虛擬帳戶，為辦理不動產買
    賣價金履約保證，受不動產買賣方委託辦理使用該帳戶，該
    案件買方為被告、賣方為訴外人譚元善等節，有郵政跨行匯
    款申請書、僑馥建經公司回函在卷可稽（見本院卷第47、12
    1頁）。又證人蘇小文於本院證稱：我認識兩造，之前在土
    城紫金宮娘娘誕辰，被告與我同桌，並與我交談，知悉我是
    慈濟志工，被告就說原告也與慈濟結緣多年，被告很熱心介
    紹我與原告認識，與兩造認識皆已有7年左右；原告某天邀
    我與被告一起去土雞城吃飯，由我開車前往，我有聽到兩造
    談及原告的大樓有房子要賣，兩造都有去看過，而被告說「
    媽媽我沒有錢，但我很喜歡這房子，可不可以借我錢去買房
    子」，原告說「沒那麼多錢，只有400萬元可以借」。嗣原
    告約我及被告到代書處，在場有原告、我、被告、代書和賣
    方的人，當時談價錢大約1000多萬元，確切數字我忘記了，
    後來原告付訂金30萬元給代書；我有陪同原告至金融機構領
    錢，因為原告本身不識字，拜託我幫忙寫提款單，我記得差
    不多100多萬元，確切數字忘記了，寫完後就讓原告及被告
    二人處理，他們處理完後，我有聽到原告向被告說「好了，
    我就借你400萬元」，而被告回答「好，我知道，媽媽，謝
    謝妳的幫忙」等語（見本院卷第170至176頁）。再稽之108
    年4月5日兩造家人間對話錄音譯文（下稱系爭譯文）內容，
    「李玉姑：你有跟媽媽拿400萬嗎？有拿400萬某？鄭天龍：
    那是後來她講一講，算說等於說這條錢用借的，每個月還2
    萬喔。徐雅芳：那是還會錢，那是地下室的喔。鄭天龍：不
    管是會錢，還是怎樣，每個月都有匯2萬，當時母阿沒有說
    是會錢。鄭玉鳳：100萬，3萬5。鄭天龍：我不管100萬，還
    是多少錢，當初阿母說要買，每月要我給她2萬。徐雅芳：
    你不可以這麼無情壓。李玉姑：還多久了？鄭天龍:2年多。
    徐雅芳：對，2年多。鄭天龍:還70幾萬了。李玉姑：70萬就
    對了？李玉姑：阿400萬？鄭天龍：一樣每月在還，慢慢還
    阿。李玉姑:哦70幾萬，啊400萬媽媽你什麼時候…鄭天龍：
    一樣在還啊，每個月還啊」（見本院卷第243頁）。是綜合
    原告現金提款、提轉匯兌紀錄、僑馥建經公司回函內容、證
    人蘇小文證述關於兩造談及借款內容及被告於108年4月5日
    兩造家人間對話時自承就400萬元借款已每月還款2萬元等節
    ，堪認兩造已有消費借貸意思合致，且原告有移轉400萬元
    於被告之行為，是兩造間存在消費借貸法律關係。
　⒊雖被告以不願購買系爭房屋、系爭房屋係登記於鄭振威名下
    等詞抗辯，惟查原告所轉匯140萬元至僑馥建經公司在中國
    信託帳戶，該帳戶為辦理不動產買賣價金履約保證，該案件
    買方為被告，已如前述，且證人蘇小文證述兩造談及借款乙
    節明確，及從系爭譯文內容可知被告已自承就400萬借款每
    月還款2萬元之情明確，且就本院詢問為何被告無購買系爭
    房屋意願仍買賣成交，被告訴訟代理人答覆因被告不想與其
    他兄弟姊妹有爭執，方堅持不以被告名義購買系爭房屋，而
    以鄭振威名義購買等語（見本院卷第176、177頁），可見被
    告是為避免家族糾紛而將系爭房屋登記於鄭振威名下，是兩
    造間存在消費借貸法律關係，縱使系爭不動產係登記於鄭振
    威名下、由鄭振威與訴外人即地政士周建霖聯繫，亦無礙兩
    造間所存在之消費借貸法律關係。又因前開事證已明確，被
    告聲請鄭振威、周建霖作證，無調查之必要，被告於言詞辯
    論後聲請再開辯論，則無必要，併此敘明。
　㈡被告尚未清償原告之金額為何：
　⒈原告雖主張被告於106至108年陸續還款、每個月還1或2萬、
    總金額未超過75萬元，惟被告所還款為會錢，非清償本件借
    款等情（見本院卷第230、233頁）。惟按對於一人負擔數宗
    債務而其給付之種類相同者，如清償人所提出之給付，不足
    清償全部債額時，由清償人於清償時，指定其應抵充之債務
    ，民法第321條定有明文，縱如原告所述，被告對其有本件4
    00萬元借款債務、會錢債務，此二債務係各自獨立存在，就
    被告而言，即係負擔數宗債務，苟被告給付之金錢不足清償
    債務時，參照上開民法第321條規定，仍應依清償人之意思
    決定優先抵充順序至明。查系爭譯文中，被告於討論400萬
    元借款時提及「每個月還2萬、還2年多、還70幾萬了」等內
    容（見本院卷第237至261頁），可知被告已指定其每個月還
    2萬元係就本件借款債務為清償。
　⒉又債務清償數額應由被告負舉證責任，查系爭譯文有「被告每個月還2萬、還2年多、還70幾萬了」等內容（見本院卷第237至261頁），且原告稱「106至108年陸續還款、每個月還1或2萬、總金額未超過75萬元」等語，（見本院卷第230至231頁），被告未舉證有其他清償行為，是依前揭兩造陳述，本院酌定以每月2萬元、還3年計，認被告就本件借款債務已清償總計72萬元（計算式：20000×12×3＝720000），則被告尚未清償原告之金額為328萬元（計算式：00000000000000＝0000000）。
　㈢原告得向被告請求給付之金額為何：
　　查被告向原告借款本金共328萬元尚未清償，是原告請求返
    還借款本金328萬元部分為有理由，其餘本金請求則無理由
    。另按給付有確定期限者，債務人自期限屆滿時起，負遲延
    責任；給付無確定期限者，債務人於債權人得請求給付時，
    經其催告而未為給付，自受催告時起，負遲延責任。其經債
    權人起訴而送達訴狀，或依督促程序送達支付命令，或為其
    他相類之行為者，與催告有同一之效力；遲延之債務，以支
    付金錢為標的者，債權人得請求依法定利率計算之遲延利息
    ；應付利息之債務，其利率未經約定，亦無法律可據者，週
    年利率為5％，民法第229條第1項、第2項、第233條第1項前
    段及第203條分別定有明文。再按借用人應於約定期限內，
    返還與借用物種類、品質、數量相同之物，未定返還期限者
    ，借用人得隨時返還，貸與人亦得定1個月以上之相當期限
    ，催告返還，民法第478條定有明文。按民法第478條後段規
    定，消費借貸未定返還期限者，貸與人得定一個月以上之相
    當期限，催告返還。所謂返還，係指「終止契約之意思表示
    」而言，即貸與人一經向借用人催告（或起訴），其消費借
    貸關係即行終止，惟法律為使借用人便於準備起見，特設「
    一個月以上相當期限」之恩惠期間，借用人須俟該期限屆滿
    ，始負遲延責任，貸與人方有請求之權利（最高法院99年度
    第7次民事庭會議決議參照）。查兩造間之消費借貸關係未
    定有清償期，原告於109年5月21日向法院起訴，起訴狀繕本
    於109年6月23日合法送達被告（見補字卷第5、29頁），是
    原告於上開時間催告被告還款，則原告請求被告給付自起訴
    狀送達後1個月翌日起即自109年7月24日起至清償日止，按
    週年利率5％計算之利息，即屬有據，逾此範圍之遲延利息請
    求，則無理由。
四、綜上所述，原告依消費借貸之法律關係，請求被告給付328
    萬元，及自109年7月24日起至清償日止，按週年利率5％計算
    之利息部分，為有理由，應予准許。逾此範圍之請求，即屬
    無據，應予駁回。
五、兩造均陳明願供擔保，聲請宣告假執行及免為假執行，經核
    原告勝訴部分，核無不合，爰分別酌定相當之擔保金額准許
    之。至原告敗訴部分，其假執行之聲請已失所依據，應予駁
    回。
六、本件事證已臻明確，兩造其餘攻擊防禦方法及證據，核與判
    決結果不生影響，爰不一一論列，併此敘明。
七、訴訟費用負擔之依據：民事訴訟法第79條。
中　　華　　民　　國　　111 　年　　6 　　月　　10　　日
                  民事第七庭    法　官　郭思妤
以上正本係照原本作成。
如對本判決上訴，須於判決送達後20日內向本院提出上訴狀。如
委任律師提起上訴者，應一併繳納上訴審裁判費。
中　　華　　民　　國　　111 　年　　6 　　月　　10　　日
                                書記官　程美儒